【裁判字號】    98,訴,1600
【裁判日期】    990414
【裁判案由】    違反銀行法等
【裁判全文】
臺灣高雄地方法院刑事判決              98年度訴字第1600號
公  訴  人  臺灣高雄地方法院檢察署檢察官
被      告  丙○○
選任辯護人  許惠珠律師
            洪世崇律師
被      告  己○○
            甲○○
            戊○○
            乙○○
            丁○○
上列被告等因違反銀行法等案件，經檢察官提起公訴（98年度偵
字第16939 號、第20707 號），本院判決如下：
    主  文
己○○、戊○○、乙○○、丁○○共同犯公平交易法第三十五條
第二項之非法多層次傳銷罪，己○○處有期徒刑陸月，戊○○、
乙○○、丁○○各處有期徒刑肆月，如易科罰金，均以新臺幣壹
仟元折算壹日。扣案如附表3 編號1 、3 、附表4 編號2 所示之
物，均沒收之。
丙○○、甲○○，均無罪。
    事  實
一、緣己○○（別名：羅雲）於民國96年5 、6 月間，經由無犯
    意聯絡之友人丙○○（由本院另為無罪之諭知，詳後述）之
    介紹下，至「紐約Colonyinvest投資計畫」（下稱「colony
    投資計畫」）所設立之網站上，瀏覽關於該投資計畫之內容
    ，嗣並在丙○○之邀約下，一同至台中地區某飯店內，聽取
    真實姓名、年籍不詳，分別自稱「李秉專」、「梁子福」之
    成年人對於「colony投資計畫」之說明後，知悉「colony投
    資計畫」主要係投資「拉斯維加斯金沙集團」旗下事業，而
    投資人若投資100 美元，可獲日息2.5 ％；投資500 美元，
    可獲日息2.8 ％；投資1000美元，則可獲日息3 ％。且投資
    人於加入「colony投資計畫」後，若介紹他人加入「colony
    投資計畫」，可依如附表1 所示之計算方式，獲取相關之佣
    金、獎金，己○○因而投資「colony投資計畫」1000美元（
    嗣並陸續投資，金額共計約1 、2 萬美元）。而己○○加入
    「colony投資計畫」後，已瞭解「李秉專」、「梁子福」向
    其介紹之上開「colony投資計畫」所設計如附表1 所示之佣
    金、獎金制度，並非基於推廣或銷售前開「colony投資計畫
    」此一金融商品之合理市價，主要係基於介紹他人加入所生
    ，竟仍與上開自稱「李秉專」、「梁子福」之人及設計如附
    表1 所示佣金、獎金制度之真實姓名、年籍不詳之成年人，
    共同基於違法從事多層次傳銷行為之犯意聯絡，介紹包含甲○○（先後投資共計1100美元）、戊○○（先後投資共計80
    00美元）、乙○○（先後投資共計1 萬多美元）、許吉良（
    投資金額不詳）（甲○○部分，由本院另為無罪之諭知，詳
    後述）在內之1 、20人加入「colony投資計畫」，並提供不
    知情之施夙芳所申設之合作金庫精武分行帳號：0000000000
    000 號帳戶，作為收受下線投資「colony投資計畫」之資金
    使用，再將該等資金及所收取之現金投資款項，以匯款方式
    匯至丙○○使用之合作金庫中山分行帳號：0000000000000
    號帳戶（申設人為丙○○不知情之胞兄黃坤榮），再由丙○○轉交與李秉專等人。而戊○○、乙○○加入「colony投資
    計畫」後，亦知悉「colony投資計畫」所設計如附表1 所示
    之佣金、獎金制度，並非基於推廣或銷售「colony投資計畫
    」之合理市價，主要係基於介紹他人加入所生，竟仍與己○○、設計如附表1 所示佣金、獎金制度之人，共同基於違法
    從事多層次傳銷行為之犯意聯絡，由乙○○介紹卓金然（投
    資500 美元），戊○○介紹陳誼畇（投資100 美元）、梅高
    樑（投資100 美元）、鍾明忠（投資1000美元）、廖水順（
    投資100 美元）、任慧蓉（投資約1 萬美元）、丁○○（投
    資500 美元）、黃寶林（投資金額不詳）等人加入「colony
    投資計畫」，另乙○○並負責為其與戊○○之下線（含下線
    之下線）處理「colony投資計畫」之相關電腦事務，且提供
    其所申設之高雄銀行大昌分行帳號：000000000000號帳戶，
    及由戊○○提供其申設之合作金庫大社分行帳號：00000000
    00000 號帳戶、不知情之曾素英申設之高雄銀行大昌分行帳
    號：000000000000號帳戶，作為收受下線投資「colony投資
    計畫」之資金使用，嗣再由乙○○逐層向其上線交付收取之
    投資金額。另丁○○加入「colony投資計畫」後，知悉「co
    lony投資計畫」所設計如附表1 所示之佣金、獎金制度，並
    非基於推廣或銷售「colony投資計畫」之合理市價，主要係
    基於介紹他人加入所生，竟仍與戊○○、乙○○、設計如附
    表1 所示佣金、獎金制度之人，共同基於違法從事多層次傳
    銷行為之犯意聯絡，介紹朱南枝（投資600 美元）、劉又菊
    （投資新臺幣3 萬元）、施根保（以自己及其配偶林阿蘭名
    義共投資新臺幣12萬5000元）、倪文良（投資新臺幣3 萬60
    00元）、張永洋（投資新臺幣3 萬6000元）、施莉莉（投資
    新臺幣18萬元）等人加入「colony投資計畫」，並將所收取
    之投資款項，逐層向其上線交付。嗣於97年1 月間，因「co
    lony投資計畫」之網站無故關閉，方未有他人繼續加入「co
    lony投資計畫」，然是時加入「colony投資計畫」之名義上
    投資人，編號已至少達14萬餘號，且相關投資人均未能依「
    colony投資計畫」內容，收回投資本金及獲取投資紅利。之
    後因法務部調查局南部機動組接獲檢舉，乃對戊○○所使用
    之行動電話實施通訊監察，並於97年8 月12日持本院核發之
    搜索票，至戊○○位在高雄縣大社鄉○○街16巷23號之住處
    、乙○○位在高雄市○○區○○路290 之2 號8 樓之住處、
    丁○○位在台南市○區○○街87巷119 弄1 號之住處、戊○○位在高雄市○○區○○路16號7 樓之工作地點實施搜索，
    分別扣得如附表2 至附表5 所示之物，因而查悉上情。
二、案經法務部調查局南部機動組移送臺灣高雄地方法院檢察署
    檢察官偵查起訴。
    理  由
壹、對於證據能力之判斷
一、按被告以外之人於審判外之言詞或書面陳述，除法律有規定
    者外，不得作為證據，刑事訴訟法第159 條第1 項定有明文
    。本件被告己○○、甲○○於調查局人員詢問中之陳述，就
    被告丙○○而言，為被告以外之人於審判外之陳述，且經被
    告丙○○及其辯護人於本院審理中主張其無證據能力，而該
    等陳述並無刑事訴訟法第159 條之2 規定「被告以外之人於
    檢察事務官、司法警察官或司法警察調查中所為之陳述，與
    審判中不符時，其先前之陳述具有較可信之特別情況，且為
    證明犯罪事實存否所必要者，得為證據」之情形，復查無其
    他依法得為證據之情事，是就被告丙○○部分，自不得作為
    證據（其他被告部分則不包括之）。
二、次按，被告以外之人於審判外之陳述，雖不符前4 條之規定
    ，而經當事人於審判程序同意作為證據，法院審酌該言詞陳
    述或書面陳述作成時之情況，認為適當者，亦得為證據。當
    事人、代理人或辯護人於法院調查證據時，知有第159 條第
    1 項不得為證據之情形，而未於言詞辯論終結前聲明異議者
    ，視為有前項之同意，刑事訴訟法第159 條之5 定有明文。
    本件被告己○○、甲○○、戊○○、乙○○、丁○○（各被
    告就其他被告而言，均屬被告以外之人）、證人劉又菊、任
    慧蓉、施根保、林阿蘭於調查局人員詢問中所為之陳述，為
    被告以外之人於審判外之言詞陳述，卷附通訊監察譯文，則
    係被告以外之人於審判外之書面陳述，而除被告丙○○及其
    辯護人前開主張外，就上開言詞及書面陳述，未有當事人於
    本院審理過程中聲明異議，本院並審酌前開言詞及書面陳述
    作成時之情況均屬正常，所取得過程並無瑕疵，且與本案相
    關之待證事實具有關連性，認適當作為證據，依前開刑事訴
    訟法第159 條之5 之規定，除被告己○○、甲○○於調查局
    人員詢問中所為之陳述，就被告丙○○部分不得作為證據外
    ，認其餘部分之陳述，均具有證據能力。
三、另按，被告以外之人於偵查中向檢察官所為之陳述，除顯有
    不可信之情況者外，得為證據，刑事訴訟法第159 條之1 第
    2 項定有明文。又刑事訴訟法第158 條之3 所謂證人依法應
    具結而未具結者，其證言不得作為證據，係指檢察官或法官
    以「證人身分」傳喚被告以外之人（如證人、告發人、告訴
    人、被害人、共犯或共同被告）到庭作證，或到庭後轉換為
    「證人身分」為調查時，始應依法命於供前或供後具結，其
    陳述方得作為證據，故若非以「證人身分」訊問，即與「依
    法應具結」之要件不合，未命具結，純屬檢察官或法官調查
    證據職權之適法行使，當無違法可言（最高法院98年台上字
    第663 號判決意旨參照）。本件被告己○○、甲○○於偵訊
    中以被告身分所為之陳述，及證人劉又菊、任慧蓉於檢察官
    偵查中所為之證述內容（已經渠等具結擔保其證詞之真實性
    ），經本院提示後，檢察官、辯護人及所有被告，對上開陳
    述之證據能力不爭執，且綜合本案全部卷證，並無發現顯不
    可信之情事，復與本案相關之待證事實具有關連性，依前揭
    刑事訴訟法第159 條之1 第2 項規定，自應具有證據能力。
四、卷附相關存款帳戶之交易明細，係各該帳戶所屬金融機構之
    電腦系統，就各該帳戶所為每筆交易之紀錄，非屬供述證據
    ，不適用傳聞法則，且此部分證據與被告等人本件犯行，均
    有相當之關聯性，又非不法取得，自應具有證據能力。
貳、實體方面
（壹）有罪部分
一、訊據被告己○○、戊○○、乙○○、丁○○等人均不否認有
    投資「colony投資計畫」，且均有介紹他人加入該投資計畫
    ，而「colony投資計畫」並以如附表1 所示之佣金、獎金制
    度，獎勵介紹他人加入該投資計畫之人，然渠等均否認有何
    違反公平交易法之犯行，其中被告己○○辯稱：伊只是加入
    「colony投資計畫」之會員，並不是負責人等語；被告戊○○、乙○○、丁○○則均辯稱：伊是被騙而加入「colony投
    資計畫」，不知道自己所為有違反公平交易法等語。經查：
（一）按公平交易法所稱之多層次傳銷，謂就推廣或銷售之計畫
      或組織，參加人給付一定代價，以取得推廣、銷售商品或
      勞務及介紹他人參加之權利，並因而獲得佣金、獎金或其
      他經濟利益者而言。又上開所稱給付一定代價，謂給付金
      錢、購買商品、提供勞務或負擔債務，公平交易法第8 條
      第1 項、第2 項定有明文。本件被告己○○、戊○○、乙○○、丁○○及其他參與推廣、銷售「colony投資計畫」
      之人，係以前揭犯罪事實欄所載之方式推廣、銷售「colo
      ny投資計畫」乙情，為被告己○○、戊○○、乙○○、丁○○所不爭執，並有「colony投資計畫」宣傳單（見偵1
      卷第60頁）、「colony投資計畫」網站列印資料（見偵4
      卷第37至125 頁）在卷可稽，及如附表3 編號1 、3 、附
      表4 編號2 所示之物扣案足憑。而依據上開「colony投資
      計畫」網站列印資料及「colony投資計畫」宣傳單所示，
      欲參與推廣、銷售「colony投資計畫」之人，需先交付資
      金投資「colony投資計畫」，方得為之（見偵4 卷第47頁
      ）；而且參加人加入「colony投資計畫」後，若介紹他人
      加入「colony投資計畫」，即可依如附表1 所示之計算方
      式，獲取如附表1 所示之佣金、獎金（見偵1 卷第60頁、
      偵4 卷第40、41頁）。從而，被告己○○、戊○○、乙○○、丁○○等人，係以公平交易法所稱之「多層次傳銷」
      傳銷，推廣、銷售「colony投資計畫」之事實，自堪予以
      認定。
（二）依如附表1 「colony投資計畫」之佣金、獎金制度所示，
      不論參加人原本投資多少金額，只要積極介紹他人加入「
      colony投資計畫」，單就其中所謂「額外獎金」部分，即
      可毫無風險地獲取該他人投資金額之10％至15％作為佣金
      ，所得獲取利潤之比例甚高，已難謂係屬合理之利潤。再
      者，依據上開制度之設計，參加人介紹他人加入「colony
      投資計畫」時，若僅係介紹少數人為大額之投資，其所得
      獲取之佣金、獎金，遠不若其介紹多數人為小額之投資，
      舉例言之，若參加人僅介紹1 人而投資「colony投資計畫
      」10萬美元，就如附表1 所示之「額外獎金」部分而言，
      ，該參加人係得獲取1 萬美元之「額外獎金」（計算方式
      ：10萬美元×10％＝1 萬美元）；反之，若參加人係介紹
      10人為其「第1 代」下線而分別投資1 萬美元，則該參加
      人係得獲取1 萬5000美元之「額外獎金」（計算方式：1
      萬美元×3 ×10％＋1 萬美元×3 ×12％＋1 萬美元×4
      ×15％＝1 萬2600美元），2 者收益相差多達26％，已徵
      該項制度之設計，係為使參加人多吸收其下線人數，而非
      使參加人多增其下線之投資金額。甚而，若參加人自己想
      要增加投資「colony投資計畫」之金額，只要設法以其他
      名義作為自己下線而加入該投資計畫，即得藉由抽取上開
      「額外獎金」之方式，因而減省10％至15％之投資金額，
      益徵上開制度設計係著重在擴散加入「colony投資計畫」
      之人數。此外，上開制度設計中關於「發展獎金」部分，
      參加人根本無須自己推廣、銷售「colony投資計畫」，只
      要自己下線有再介紹他人加入「colony投資計畫」，即得
      平白獲取自己「第2 代」至「第8 代」下線投資金額之2
      ％至1 ％作為收益，亦足證該制度之設計，主要係在使參
      加人多介紹他人加入「colony投資計畫」無訛。而由於上
      開制度之設計趨向使然，「colony投資計畫」之參加人於
      推廣或銷售「colony投資計畫」時，其收益之主要來源，
      主要係基於介紹其他人加入「colony投資計畫」，並非基
      於推廣或銷售「colony投資計畫」此項金融商品之合理市
      價，至為灼然，而此由被告己○○於本院審理中自陳：「
      colony投資計畫」所設計的獎金制度，跟伊以前參加的傳
      銷相較，伊覺得並不合理等語（見本院2 卷第88頁），即
      足為佐，因此「colony投資計畫」所設計如附表1 所示之
      佣金、獎金制度，業已違反公平交易法第23條「多層次傳
      銷，其參加人如取得佣金、獎金或其他經濟利益，主要係
      基於介紹他人加入，而非基於其所推廣或銷售商品或勞務
      之合理市價者，不得為之」之規範乙情，應可認定。
（三）公平交易法第35條第2 項之規定，係以違反同法第23條規
      定之「行為人」為規範對象，而由於多層次傳銷事業之參
      加人具有非依附或服從傳銷事業指令，得獨立決定商品銷
      售策略，為一獨立之營業主體，與傳銷事業內部成員有間
      之特性；且多層次傳銷當事人間有多面之法律關係，即傳
      銷事業與參加人間、參加人與其所介紹之參加人間、其所
      介紹之參加人與再被介紹者繼續介紹之參加人間，以及傳
      銷事業與各階層參加人間之多重關係，倘其中有發生不當
      傳銷行為者，其效應將如網狀一般擴散，影響社會經濟層
      面頗鉅，故本法所定之「行為人」並不囿於多層次傳銷事
      業之「主體負責人」或「登記負責人」，為防範變質多層
      次傳銷行為之坐大，對於不法傳銷事業之「主要參加人」
      均認與傳銷事業之負責人具違反公平交易法第23條規定之
      共犯關係。又惟恐受罰之對象波及盲從之參加人，故限縮
      處罰之對象為「主要參加人」，而「主要參加人」之判斷
      標準係以：於多層次傳銷事業中之參加人或未參加該多層
      次傳銷事業之人，若係擔任傳銷事業重要職務，或與傳銷
      事業合意決定重大之營運事項，或積極參與傳銷組織擴散
      而藉此獲取佣金、獎金之不法經濟利益，經綜合判斷而可
      認定與傳銷事業負責人就違反公平交易法第23條之違法多
      層次傳銷行為有犯意聯絡、行為分擔時，即可認該當於公
      平交易法第35條第2 項所謂「行為人」之構成要件（臺灣
      高等法院95年度上易字第1310號判決意旨參照）。
（四）本件被告己○○、戊○○、乙○○、丁○○有分別介紹如
      犯罪事實欄所示之人加入「colony投資計畫」，並利用前
      揭帳戶收取、匯交「colony投資計畫」之資金乙情，業據
      被告己○○（見偵4 卷第6 至11頁）、戊○○（見偵1 卷
      第70至76頁）、乙○○（見偵1 卷第83至87頁）、丁○○
      （見偵1 卷第78至81頁）於調查局人員詢問中陳述明確，
      核與同案被告甲○○（見偵4 卷第12至16頁）、證人劉又
      菊（見偵1 卷第118 頁）、任慧蓉（見偵1 卷第132 頁）
      、施根保（見偵1 卷第136 頁）、林阿蘭（見偵1 卷第13
      8 頁）於調查局人員詢問中、證人劉又菊（見偵4 卷第13
      4 、135 頁）、任慧蓉（見偵4 卷第136 、137 頁）於偵
      訊中所述情節相符，並有前述帳戶之交易明細在卷可稽（
      見偵3 卷第25至31頁、第39至47頁），及如附表2 編號2
      、3 、附表3 編號2 、附表4 編號1 、3 所示之物扣案足
      憑。雖被告戊○○於本院審理中辯稱：伊記得伊只有介紹
      4 個下線加入「colony投資計畫」云云（見本院2 卷第10
      9 頁），然依據被告戊○○於調查局人員詢問中所述：伊
      有介紹陳誼畇（筆錄誤載為陳玉雲）、梅高樑、鍾明忠、
      廖水順加入「colony投資計畫」，其中鍾明忠投資1000美
      元，其餘3 人均係投資100 美元等語（見偵1 卷第71頁）
      ；被告丁○○於調查局人員詢問中陳稱：伊是經由友人黃
      寶林的邀約，一起去聽戊○○對於「colony投資計畫」的
      介紹後，才加入「colony投資計畫」，後來是由黃寶林作
      為伊的上線，陳誼畇作為黃寶林的上線等語（見偵1 卷第
      78至80頁）；證人任慧蓉於調查局人員詢問及偵訊中證稱
      ：於96年9 月底，戊○○到伊的工作室，向伊介紹「colo
      ny投資計畫」，伊原本向戊○○表示要考慮幾天，之後戊○○又來找伊，伊才陸續投資「colony投資計畫」，金額
      將近1 萬美元等語（見偵1 卷第132 頁），足證被告戊○○前開於本院審理中所辯，要與事實不符，無從採認。
（五）被告己○○、戊○○、乙○○、丁○○非但均有介紹他人
      加入「colony投資計畫」之情，且其中被告己○○、戊○○、丁○○所介紹加入之人數非少，再佐以被告乙○○於
      調查局人員詢問中及本院審理時表示：「colony投資計畫
      」有辦幾場聚會，並於聚會中說明「colony投資計畫」的
      投資內容，一開始的聚會，是由己○○主持及講解投資內
      容，後來則都是由戊○○主持及講解投資內容，而伊亦有
      參加過幾次上開聚會。又伊有依據如附表3 編號3 所示之
      手寫札記，製作「colony投資計畫單」，並依據其內容向
      下線講解相關制度，另會幫忙下線從事電腦KEY 單的事務
      。此外，伊尚依戊○○要求，去開立上開高雄銀行大昌分
      行的帳戶，用以收受下線之投資款項，再將之匯給上線等
      語（見偵1 卷第84、85頁、本院108 、109 頁）；被告己○○於調查局人員詢問中陳稱：伊有在高雄市○○路的咖
      啡店內，向戊○○、乙○○、許吉良、甲○○等人說明「
      colony投資計畫」之詳細內容，先後約有2 次等語（見偵
      4 卷第7 頁）；被告丁○○於調查局人員詢問中自陳：伊
      一開始有積極在找人加入「colony投資計畫」等語（見偵
      1 卷第79頁背面）。且依卷附通訊監察譯文所示（見偵1
      卷第41至59頁），於被告戊○○遭通訊監察期間（96年10
      、11月間），其多有與其他參加人討論如何經營「colony
      投資計畫」之情，甚而於96年11月5 日與被告丁○○之通
      話過程中，還向被告丁○○表示「我們這條線臺灣最勇阿
      ，叫的都是大咖的」等語（見偵1 卷第44頁）。足見被告
      己○○、戊○○、乙○○、丁○○均有積極參與「colony
      投資計畫」之擴散，而對「colony投資計畫」之違法多層
      次傳銷之快速發展具有重大作用（依上開通訊監察譯文所
      示，被告丁○○加入「colony投資計畫」時，其會員編號
      為7 萬餘號，然其於96年11月5 日與被告戊○○為通話時
      ，「colony投資計畫」之會員編號已達14萬餘號，見偵1
      卷第56頁背面），當與「colony投資計畫」之設計人，有
      共同從事違法多層次傳銷行為之間接犯意聯絡及行為分擔
      ，而均屬公平交易法第35條第2 項所規定之「行為人」無
      訛。
（六）末按，除有正當理由而無法避免者外，不得因不知法律而
      免除刑事責任，此為刑法第16條本文所明定。而依被告戊○○、丁○○、乙○○所述，渠等學歷分別為警察學校畢
      業、專科學校畢業、專科學校肄業（見偵1 卷第70、78、
      83頁），智識能力顯然未遜於一般常人，且依卷內所存之
      其他證據，亦未發現被告戊○○、丁○○、乙○○有何「
      正當理由而無法避免」之情，是渠3 人辯稱不知自己所為
      有違反公平交易法前揭規定等語，縱認屬實，仍無從免除
      渠3 人之刑事責任。
（七）綜上，本件事證明確，被告己○○、戊○○、乙○○、丁○○前揭犯行，均堪認定。
二、核被告己○○、戊○○、乙○○、丁○○所為，均係違反公
    平交易法第23條所定「多層次傳銷，其參加人如取得佣金、
    獎金或其他經濟利益，主要係基於介紹他人加入，而非基於
    其所推廣或銷售商品或勞務之合理市價者，不得為之」之規
    定，並為斯項違法多層次傳銷之行為人，自均應依同法第35
    條第2 項規定論處。按共同正犯之意思聯絡，原不以數人間
    直接發生者為限，即有間接之聯絡者，亦包括在內。如甲分
    別邀約乙、丙犯罪，雖乙、丙間彼此並無直接之聯絡，亦無
    礙於其為共同正犯之成立（最高法院77年臺上字第2135號判
    例可資參照）。本件被告己○○與「李秉專」、「梁子福」
    間，被告戊○○、乙○○與被告己○○間，被告丁○○與被
    告戊○○、乙○○間，分別有犯意聯絡及行為分擔，且被告
    己○○、戊○○、乙○○、丁○○與「colony投資計畫」之
    設計人間，亦均有間接之犯意聯絡及行為分擔，依據前開判
    例意旨，被告己○○、戊○○、乙○○、丁○○，均為共同
    正犯。又公平交易法第35條第2 項之規定，係在處罰行為人
    違反多層次傳銷之禁止規定，其規範本身即包含對於不特定
    之多數人或特定之多數參加人為非法多層次傳銷犯行，故被
    告己○○、戊○○、乙○○、丁○○前揭行為，均僅成立單
    純之一罪。爰審酌被告己○○、戊○○、乙○○、丁○○不
    思以正當經營方法營利，竟從事違法之多層次傳銷事業，而
    足擾亂社會經濟秩序，助長投機風氣，所生危害非輕，自應
    受有相當之刑事非難，然念上開「colony投資計畫」，並非
    被告4 人所創設，且渠等亦因加入該投資計畫，受有投資本
    金未能收回之損失，復參以渠等於從事前開違法多層次傳銷
    事業過程中，各自所參與之程度、吸收下線之人數、規模等
    一切情狀，分別量處如主文所示之刑，並均諭知易科罰金之
    折算標準，以資懲儆。扣案如附表3 編號1 、3 所示之物，
    係被告乙○○所有，而扣案如附表4 編號2 所示之物，則係
    被告丁○○所有乙情，業據被告乙○○於調查局人員詢問中
    （見偵1 卷第83頁背面）及被告丁○○於本院審理中（見本
    院2 卷第110 頁）陳述明確，且均係供本件犯罪所用之物（
    用以向參加人說明「colony投資計畫」之內容），爰依刑法
    第38條第1 項第2 款規定，及依共同正犯責任共同原則，予
    以宣告沒收。至如附表2 編號2 、3 、附表3 編號2 、附表
    4 編號3 所示之扣案「colony投資計畫」會員資料、匯款單
    、存款憑條部分，分別係他人加入「colony投資計畫」所填
    寫之資料及被告等人匯款、存款之憑據，雖得作為本案證據
    使用，然非供本件犯罪所用之物，亦未符其他得為沒收之要
    件；至於其他之扣案物品，則無證據證明與被告4 人上開犯
    行有何相關，是均不為沒收之宣告，附此敘明。
（貳）無罪部分
一、公訴意旨略以：被告丙○○明知其未依法設立銀行，不得向
    不特定多數人收受款項或吸收資金，並約定返還本金或給付
    相當或高於本金之行為，且明知多層次傳銷參加人佣金、獎
    金或其他經濟利益，須以推廣、銷售商品或勞務而生，非基
    於介紹他人加入，竟意圖為自己不法之所有，並基於違反銀
    行法、公平交易法之犯意，設計「colony投資計畫」之商品
    ，對外佯稱係投資國外著名之「澳門金沙賭場博弈基金」，
    該商品內容為投資人若投資100 美元，可獲日息2.5 ％；投
    資500 美元，可獲日息2.8 ％；投資1000美元，則可獲日息
    3 ％，33天回收本金，招募1 至3 位投資人可抽佣10％、招
    募4 至6 位投資人可抽佣12％、招募7 位以上投資人可抽佣
    15％，另有發展獎金。而於96年6 月間，被告丙○○邀集同
    案被告己○○投資「colony投資計畫」，己○○因而投資10
    00美元，成為該「colony投資計畫」投資人及被告丙○○下
    線，被告丙○○並利用其不知情胞兄黃坤榮申設之合作金庫
    中山分行帳號：0000000000000 號帳戶，作為收受下線投資
    「colony投資計畫」之資金使用。嗣己○○又在被告丙○○
    陪同下，邀集被告甲○○投資「colony投資計畫」，被告甲○○因而陸續投資1100美元。而被告甲○○明知「colony投
    資計畫」並無任何商品或勞務，亦基於違反公平交易法之犯
    意，於96年9 月間邀集同案被告戊○○、乙○○投資「colo
    ny投資計畫」，戊○○、乙○○因而加入「colony投資計畫
    」，成為被告甲○○之下線，被告甲○○並提供其申設之彰
    化銀行北嘉義分行帳號：00000000000000號帳戶，作為收受
    下線投資「colony投資計畫」之資金使用。之後戊○○復邀
    集同案被告丁○○、證人任慧蓉投資「colony投資計畫」，
    丁○○、任慧蓉因而分別投資500 美元及1 萬美元。之後丁○○另邀集證人劉又菊、施根保等人投資「colony投資計畫
    」，致劉又菊、施根保分別投資新臺幣3 萬元、12萬5000元
    ，因認被告丙○○涉犯銀行法第125 條第1 項前段之非法經
    營銀行業務罪嫌、公平交易法第35條第2 項之非法多層次傳
    銷罪嫌，及刑法第339 條第1 項之詐欺取財罪嫌；被告甲○○則涉犯公平交易法第35條第2 項之非法多層次傳銷罪嫌。
二、按被告未經審判證明有罪確定前，推定其為無罪；犯罪事實
    ，應依證據認定之，無證據不得認定犯罪事實；而被告之自
    白，不得作為有罪判決之唯一證據，仍應調查其他必要之證
    據，以察其是否與事實相符。又不能證明被告犯罪者，應諭
    知無罪之判決，刑事訴訟法第154 條、第156 條第2 項、第
    301 條第1 項分別定有明文。次按，認定犯罪事實所憑之證
    據，雖不以直接證據為限，間接證據亦包括在內，然而無論
    直接證據或間接證據，其為訴訟上之證明，須於通常一般人
    均不致有所懷疑，而得確信其為真實之程度者，始得據為有
    罪之認定，倘其證明尚未達到此一程度，而有合理之懷疑存
    在時，即難遽採為不利被告之認定，最高法院著有76年臺上
    字第4986號判例可資參照。又依刑事訴訟法第161 條第1 項
    規定，檢察官就被告犯罪事實，應負舉證責任，並指出證明
    之方法。因此，檢察官對於起訴之犯罪事實，應負提出證據
    及說服之實質舉證責任。倘其所提出之證據，不足為被告有
    罪之積極證明，或其指出證明之方法，無從說服法院以形成
    被告有罪之心證，基於無罪推定之原則，自應為被告無罪判
    決之諭知，最高法院亦著有92年臺上字第128 號判例可參。
三、檢察官認被告丙○○、甲○○涉犯前開罪嫌，無非係以被告
    丙○○、甲○○之供述、同案被告己○○、戊○○、乙○○
    、丁○○、證人劉又菊、任慧蓉、施根保之陳述、案外人黃
    坤榮、施素芳、被告甲○○、同案被告戊○○前揭帳戶之交
    易明細、扣案如附表2 至附表4 所示之物，為其主要依據。
    然訊據被告丙○○、甲○○均堅詞否認有何上開被訴犯行，
    被告丙○○辯稱：伊是經由馬來西亞籍華裔友人「梁子福」
    的介紹，與己○○一起去聽1 位名叫「李秉專」的馬來西亞
    人的說明，才知道「colony投資計畫」，而伊聽完說明之後
    ，覺得有風險，沒有興趣加入，所以向己○○表示伊不要加
    入，但己○○向伊表示其有興趣加入，要伊投資個1 、200
    美元，伊才因而以200 美元投資「colony投資計畫」，並由
    己○○將伊安排成為其上線。但投資之後，伊並沒有任何經
    營「colony投資計畫」之行為，也沒有介紹他人加入「colo
    ny投資計畫」，而該「colony投資計畫」更非伊所設計，伊
    實無被訴之犯行等語；被告甲○○則辯稱：伊是因為己○○
    問伊高雄有沒有認識的朋友，才介紹戊○○給己○○認識，
    之後是由己○○自行與戊○○談加入「colony投資計畫」的
    事情等語。經查：
（一）本件「colony投資計畫」之投資內容，係投資人若投資10
      0 美元，可獲得日息2.5 ％；倘投資500 美元，可獲得日
      息2.8 ％；而若投資1000美元，則可獲日息3 ％，然於97
      年1 月間，因「colony投資計畫」之網站無故關閉，致相
      關投資人均未能依「colony投資計畫」上開投資內容，收
      回投資本金及獲取投資紅利之事實，業經析述如前，自堪
      認定。而依本件卷內所存之證據資料顯示，「colony投資
      計畫」並非係合法銀行所銷售之金融商品，且「colony投
      資計畫」之內容，係以收受投資為名義，向不特定之人吸
      收資金，並約定與本金顯不相當之利息，依銀行法第29條
      之1 之規定，應以收受存款論。再佐以上開「colony投資
      計畫」網站嗣後無故關閉，而相關投資人均未能依約收回
      投資本金及獲取投資紅利乙情，則設計「colony投資計畫
      」之人及與其共謀之人，固不無涉犯銀行法第125 條第1
      項前段之非法經營銀行業務罪嫌或刑法第339 條第1 項之
      詐欺取財罪嫌之可能（惟行為人若自始即基於詐欺之意思
      而向他人吸收資金，因其實際上並無「返還本金或給付相
      當或高於本金之款項」之意思，則縱有給付利息之約定，
      亦僅為詐取財物之方法而已，即非所謂之「收受存款」，
      而僅得以詐欺罪論處，是上開2 罪無從同時成立，最高法
      院97年度台上字第4934號判決意旨參照）。是本件被告丙○○是否涉犯前揭非法經營銀行業務罪嫌或詐欺取財罪嫌
      ，即應視其是否為設計「colony投資計畫」之人，或其與
      設計「colony投資計畫」之人有無犯意聯絡或行為分擔以
      決。
（二）依同案被告己○○於偵訊及本院審理中陳稱：伊與丙○○
      因先前一起從事直銷工作而認識，已經認識1 、20年了，
      而伊會加入「colony投資計畫」，是因為丙○○先告訴伊
      該投資計畫的網址，伊上網去瞭解其內容後，「colony投
      資計畫」的公司又派「李秉專」、「梁子福」來台輔導，
      地點在台中某家飯店內，當時還有很多臺灣伙伴一起在那
      邊，而伊聽完說明後，回來想一想，就決定加入投資，伊
      一開始是投資1000美元，並以交付現金方式交與丙○○，
      但後來因為有與「李秉專」一起聚會，丙○○就將錢交給
      「李秉專」。而依據伊的認知，丙○○算是伊參加「colo
      ny投資計畫」的上線，會這樣子的原因，是因為丙○○告
      訴伊這個投資計畫的網址，依據直銷的倫理，丙○○就是
      伊的上線，而「李秉專」、「梁子福」則是丙○○的上線
      ，但伊在「colony投資計畫」網站上的交易密碼，則是「
      梁子福」給伊的。又伊加入「colony投資計畫」後一段時
      間，有因「colony投資計畫」的業績達到一定程度，而被
      招待去泰國，並在泰國參加表揚大會，當時「李秉專」、
      「梁子福」、丙○○、甲○○都有去，在場的人來自世界
      各國，丙○○也是被招待的對象，而丙○○能被招待的原
      因，是制度使然，只要下線業績好，上線就有福利等語（
      見偵4 卷第26至28頁、本院2 卷第77至91頁）；而被告甲○○於偵訊及本院審理中亦謂：伊會參加「colony投資計
      畫」，是己○○向伊介紹，當時丙○○雖然也有來，但只
      是坐在旁邊，沒有說什麼話，而同行的，還有1 位非臺灣
      籍的李先生。又伊參加「colony投資計畫」後，因為伊的
      下線戊○○營業額超過1 萬美元，所以伊有被招待至泰國
      玩，當時丙○○、己○○也都有去，而在場的人來自很多
      個國家等語（見偵4 卷第34、35頁、本院2 卷第92至96頁
      ），而渠2 人前揭陳述內容，要與被告丙○○辯述「colo
      ny投資計畫」非其所設計之情節相符；且依卷附被告丙○○、甲○○、同案被告己○○之入出境資料所示，渠3 人
      確實於96年9 月28日（被告丙○○、同案被告己○○部分
      ）、同年月29日（同案被告甲○○部分）有先後搭乘飛機
      出國之情（見本院2 卷第117 至119 頁），益徵被告丙○○、甲○○、同案被告己○○上開陳述之可信性。公訴意
      旨雖以被告丙○○未能舉證其上線確為「李秉專」、「梁
      子福」，而推認被告丙○○係「colony投資計畫」之創始
      人，然依被告甲○○、同案被告己○○上開陳述內容，參
      加「colony投資計畫」之人非僅限於我國人士，而此由「
      colony投資計畫」網站列印資料，其內容係為簡體中文而
      非繁體中文（見偵4 卷第37至125 頁），且尚有英文、日
      文、韓文版本（見偵4 卷第37頁）乙情，亦足為佐。準此
      ，被告丙○○稱「李秉專」、「梁子福」非在國內居住乙
      節，即非無據，而其因而無法舉證證明「李秉專」、「梁
      子福」確係其上線，即非顯然悖於常情，要難以此謂其所
      辯無可採信。此外，依據卷內所存之其他證據，並無從證
      明被告丙○○係設計「colony投資計畫」之人，亦無法證
      明其與設計「colony投資計畫」之人有共同為非法經營銀
      行業務或詐欺取財犯行之犯意聯絡或行為分擔，自難論認
      被告丙○○有被訴之非法經營銀行業務犯行或詐欺取財犯
      行。
（三）關於被告丙○○、甲○○2 人被訴涉犯非法多層次傳銷罪
      嫌部分，「colony投資計畫」所設計如附表1 所示之佣金
      、獎金制度，要屬違反公平交易法第23條規範之事實，已
      經論述如前，自堪認定，故被告丙○○、甲○○2 人是否
      涉犯此部分罪嫌，即應視渠等是否該當於公平交易法第35
      條第2 項所稱「行為人」之構成要件而決。本件公訴意旨
      認被告丙○○、甲○○2 人涉有非法多層次傳銷罪嫌者，
      係以被告丙○○為同案被告己○○於「colony投資計畫」
      之上線，而被告甲○○係同案被告戊○○、乙○○於「co
      lony投資計畫」之上線，為主要論據。然依據前揭對於公
      平交易法第35條第2 項所謂「行為人」之說明，單純之上
      線、下線關係，或因上、下線關係所肇生之轉交投資款項
      行為、獲取相關佣金、獎金之行為，與公平交易法第35條
      第2 項所謂之「行為人」，並不存在論理上之必然關係。
      況且，如前所述，因如附表1 所示「colony投資計畫」佣
      金、獎金制度之設計方式使然，參加「colony投資計畫」
      之人，不無借用他人名義而將之安排成為自己上線或下線
      之可能（蓋總投資金額相同，單純投資無從獲取如附表1
      所示之佣金、獎金，然若有上線、下線之存在，即可依如
      附表1 所示，平白獲取佣金、獎金），且亦有可能因酬庸
      之目的，而將他人安排成為自己之上線（蓋參加人之主要
      收益來自介紹下線加入，有上線對其收益不生重大影響）
      ，益徵無從以行為人係某確有為非法多層次傳銷犯行之人
      之上線，即謂其亦有非法多層次傳銷犯行，是公訴意旨上
      開論據，尚難遽以採認，先予敘明。
（四）依據同案被告己○○前開於偵訊、本院審理中之陳述，被
      告丙○○僅係告知其有「colony投資計畫」之存在，並無
      積極介紹其加入「colony投資計畫」之情；另依據被告甲○○前開於偵訊、本院審理中所述，被告丙○○亦僅係於
      被告己○○向其介紹「colony投資計畫」內容時在場，亦
      未介紹其加入「colony投資計畫」；此外，依本案卷內所
      存之其他證據，亦未顯示被告丙○○有介紹其他之人加入
      「colony投資計畫」，或係擔任「colony投資計畫」重要
      職務、或與「colony投資計畫」之他人合意決定重大營運
      事項之情，自難論謂被告丙○○與「colony投資計畫」之
      設計人，有何共同從事違法多層次傳銷行為之犯意聯絡及
      行為分擔，而無從以該罪相繩。
（五）依據同案被告戊○○於調查局人員詢問中所述：伊會參加
      「colony投資計畫」投資計畫，是因為甲○○說要報伊「
      好康的」，伊才請許吉良去瞭解詳情，許吉良聽完後覺得
      不錯，告訴伊與乙○○，伊才會參與投資等語（見偵1 卷
      第70頁背面），而同案被告乙○○於偵訊中亦陳稱：伊會
      參加「colony投資計畫」，是己○○透過甲○○而接觸到
      戊○○，伊再由戊○○的介紹而參與投資等語（見偵1 卷
      第84頁），再佐以被告己○○於調查局人員詢問中陳稱：
      伊有在高雄市○○路的咖啡店內向戊○○、乙○○、許吉
      良、甲○○等人說明「colony投資計畫」之詳細內容等語
      （見偵4 卷第7 頁），足見同案被告戊○○、乙○○加入
      「colony投資計畫」，主要係因同案被告己○○向渠等說
      明「colony投資計畫」內容所致，被告甲○○僅係居間引
      介同案被告己○○與戊○○、乙○○認識，要難以此遽謂
      被告甲○○有積極參與擴散「colony投資計畫」之行為。
      而此由上開通訊監察譯文中，同案被告戊○○與其他「co
      lony投資計畫」之參加人多有通聯，並於通話內容中多次
      提及同案被告己○○，然卻未曾與被告甲○○有所通聯，
      亦未曾於通話內容提及甲○○乙情，亦足為佐（見偵1 卷
      第41至59頁）。至被告甲○○於調查局人員詢問中，雖稱
      其有另一下線為「翁林焜」，然依據其當時之陳述，其亦
      稱「翁林焜」與同案被告戊○○相同，均係其幫同案被告
      己○○所介紹對象（見偵4 卷第13頁），是亦無從以被告
      甲○○上開陳述內容，即謂其有積極參與擴散「colony投
      資計畫」之行為。此外，依卷內所存之其他證據，並無足
      夠之事證，可資認定被告甲○○已該當公平交易法第35條
      第2 項所稱「行為人」之要件，自無從以該罪相繩。
四、綜上，本件檢察官認被告丙○○、甲○○涉嫌前揭犯行所憑
    之證據，尚未達於通常一般之人均不致有所懷疑，而得確信
    其為真實之程度，依刑事訴訟制度「倘有懷疑，即從被告之
    利益為解釋」、「被告應被推定為無罪」之原則，即難據以
    為被告丙○○、甲○○不利之認定。此外，復查無其他積極
    之證據，足資認定被告丙○○、甲○○有何上開被訴犯行，
    自屬不能證明被告丙○○、甲○○犯罪，依首開說明，自應
    為被告丙○○、甲○○無罪之諭知。
據上論斷，應依刑事訴訟法第299 條第1 項前段、第301 條第1
項，公平交易法第35條第2 項，刑法第11條前段、第28條、第41
條第1 項前段、第38條第1 項第2 款，判決如主文。
本案經檢察官周天畏到庭執行職務。
中    華    民    國    99    年    4     月    14    日
                  刑事第十七庭  審判長法  官  陳建和
                                      法  官  毛妍懿
                                      法  官  陳君杰
以上正本證明與原本無異。
如不服本判決應於收受送達後10日內向本院提出上訴書狀，並應
敘述具體理由；如未敘述上訴理由者，應於上訴期間屆滿後20日
內向本院補提理由書（均須按他造當事人之人數附繕本）「切勿
逕送上級法院」。
中    華    民    國    99    年    4     月    15    日
                                      書記官  紀龍年
附錄本案論罪科刑法條全文：
公平交易法第23條
多層次傳銷，其參加人如取得佣金、獎金或其他經濟利益，主要
係基於介紹他人加入，而非基於其所推廣或銷售商品或勞務之合
理市價者，不得為之。
公平交易法第35條第2 項
違反第23條規定者，處行為人3 年以下有期徒刑、拘役或科或併
科新台幣1 億元以下罰金。
附表1（「colony投資計畫」之佣金、獎金制度）：
┌──┬──────────────────────────────┐
│名稱│介紹他人加入「colony投資計畫」可取得之佣金、獎金            │
├──┼──────────────────────────────┤
│額外│自己介紹1 至3 人加入者，得獲取參加人投資金額之10％作為佣金；│
│獎金│自己介紹4 至6 人加入者，得獲取參加人投資金額之12％作為佣金；│
│    │自己介紹7 人以上加入者，得獲取參加人投資金額之15％作為佣金；│
│    │自己介紹之人再介紹他人加入者，若以上述方式計算，期間有差額者│
│    │，該差額亦得作為自己之佣金（如自己已介紹達7 人以上，而可獲得│
│    │參加人投資金額之15％作為佣金，當自己介紹之人再介紹他人加入時│
│    │，若自己介紹之人當時僅介紹1 至3 人加入，而得獲取參加人投資金│
│    │額之10％作為佣金，則其中投資金額之5 ％之差額，亦屬自己佣金）│
├──┼──────────────────────────────┤
│發展│自己介紹他人加入之人數達7 人以上後，而自己介紹之他人所介紹之│
│獎金│人亦達7 人以上時（即其間已無上述「額外獎金」之差額可為領取）│
│    │，自己若再介紹他人（該他人即為自己之「第一代」下線）加入者，│
│    │得獲取參加人投資金額之2 ％作為佣金；自己介紹之人再介紹他人（│
│    │該他人即為自己之「第二代」下線）加入者，得獲取參加人投資金額│
│    │之2 ％作為佣金；以此往下類推，得獲取「第三代」下線至「第五代│
│    │」下線參加人投資金額之2 ％作為佣金，及獲取「第六代」下線至「│
│    │第八代」下線參加人投資金額之1 ％作為佣金                    │
├──┼──────────────────────────────┤
│利息│自己介紹他人加入之人數達7 人以上後，以該自己介紹之他人（即自│
│對等│己之「第一代」下線部分）投資所得紅利之2 ％計算金額作為獎金  │
├──┼──────────────────────────────┤
│組織│自己介紹他人加入之人數達7 人以上後，該自己介紹之他人（即自己│
│對等│之「第一代」部分）投資所得之紅利，可抽取該紅利之10％作為獎金│
│    │；以此往下類推，得分別抽取「第二代」至「第五代」投資所得紅利│
│    │之4 ％、2 ％、2 ％、2 ％作為獎金                            │
└──┴──────────────────────────────┘
附表2（戊○○住處扣獲物品）：
┌──┬─────────────────┬─────────┐
│編號│扣案物品                          │數量              │
├──┼─────────────────┼─────────┤
│ 1  │記事本                            │貳冊              │
├──┼─────────────────┼─────────┤
│ 2  │匯款單                            │壹份              │
├──┼─────────────────┼─────────┤
│ 3  │「colony投資計畫」會員資料        │壹份              │
├──┼─────────────────┼─────────┤
│ 4  │雜記資料                          │壹份              │
├──┼─────────────────┼─────────┤
│ 5  │尼爾公司會員資料                  │壹份              │
├──┼─────────────────┼─────────┤
│ 6  │戊○○名片                        │參疊              │
└──┴─────────────────┴─────────┘
附表3（乙○○住處扣獲物品）：
┌──┬─────────────────┬─────────┐
│編號│扣案物品                          │數量              │
├──┼─────────────────┼─────────┤
│ 1  │「colony投資計畫」宣傳單          │貳拾壹紙          │
├──┼─────────────────┼─────────┤
│ 2  │「colony投資計畫」匯款單          │參拾紙            │
├──┼─────────────────┼─────────┤
│ 3  │「colony投資計畫」手寫札記        │貳紙              │
├──┼─────────────────┼─────────┤
│ 4  │尼爾公司經營手冊                  │壹本              │
├──┼─────────────────┼─────────┤
│ 5  │尼爾公司表揚大會手冊              │壹本              │
├──┼─────────────────┼─────────┤
│ 6  │尼爾公司會員資料單                │貳拾玖張          │
├──┼─────────────────┼─────────┤
│ 7  │筆記型電腦                        │壹台              │
└──┴─────────────────┴─────────┘
附表4（丁○○住處扣獲物品）：
┌──┬─────────────────┬─────────┐
│編號│扣案物品                          │數量              │
├──┼─────────────────┼─────────┤
│ 1  │「colony投資計畫」會員資料        │參拾貳紙          │
├──┼─────────────────┼─────────┤
│ 2  │「colony投資計畫」投資說明表      │貳紙              │
├──┼─────────────────┼─────────┤
│ 3  │「colony投資計畫」存款憑條        │參紙              │
├──┼─────────────────┼─────────┤
│ 4  │丁○○名片                        │參張              │
└──┴─────────────────┴─────────┘
附表5（戊○○工作地點扣獲物品）：
┌──┬─────────────────┬─────────┐
│編號│扣案物品                          │數量              │
├──┼─────────────────┼─────────┤
│ 1  │尼爾公司商機介紹                  │壹冊              │
├──┼─────────────────┼─────────┤
│ 2  │尼爾公司經營手冊                  │壹冊              │
├──┼─────────────────┼─────────┤
│ 3  │尼爾公司客戶資料                  │壹冊              │
├──┼─────────────────┼─────────┤
│ 4  │尼爾公司文宣資料                  │參張              │
└──┴─────────────────┴─────────┘

司法院資訊處製作；財團法人民間司法改革基金會備份。
